ACORDAO-COMPLETO-2522484

ACÓRDÃO 509/2022 ATA 2/2022 - PRIMEIRA CÂMARA

VISTA, relatada e discutida esta tomada de contas especial instaurada pelo FNDE em desfavor de Anilton Bastos Pereira, ex-Prefeito de Paulo Afonso/BA, devido a não comprovação da regular aplicação dos recursos repassados pela União por força do Programa Nacional de Apoio ao Transporte Escolar, no exercício de 2015.
ACORDAM os Ministros do Tribunal de Contas da União, reunidos em sessão da 1ª Câmara, ante as razões expostas pelo relator, e com fundamento nos arts. 1º, inciso I; 12, § 3º; 16, inciso III, alíneas "c" e "d" e §§ 2º e 3º; 19; 23, inciso III; 26; 28, inciso II, e 57 da Lei 8.443/1992 c/c os arts. 209, § 7º, 214, inciso III, alínea "a", e 217 do Regimento Interno, em: 
9.1. considerar revéis, para todos os efeitos, Anilton Bastos Pereira e a empresa José Carlos dos Santos Transportes - ME, dando-se prosseguimento ao processo;
9.2. julgar irregulares as contas de Anilton Bastos Pereira e da empresa José Carlos dos Santos Transportes - ME, condenando-os solidariamente ao recolhimento aos cofres do FNDE da quantia a seguir especificada, atualizada monetariamente e acrescida de juros de mora a partir da data discriminada até a data do pagamento:
	Data de ocorrência
	Valor histórico (R$) 

	31/12/2015
	80.653,84

9.3. aplicar a Anilton Bastos Pereira e à empresa José Carlos dos Santos Transportes - ME multa individual de R$ 10.000,00 (dez mil reais) , a ser recolhida aos cofres do Tesouro Nacional, com atualização monetária calculada da data deste acórdão até a data do pagamento, se este for efetuado após o vencimento do prazo abaixo estipulado;
9.4. fixar prazo de 15 (quinze) dias, a contar das notificações, para comprovação, perante o Tribunal, do recolhimento das dívidas acima imputadas;
9.5. autorizar a cobrança judicial das dívidas, caso não atendidas as notificações;
9.6. autorizar, caso venha a ser solicitado e se o processo não tiver sido remetido para cobrança judicial, o pagamento das dívidas em até 36 (trinta em seis) parcelas mensais consecutivas, a primeira a ser paga no prazo acima fixado e as demais, a cada 30 (trinta) dias a contar da parcela anterior, com incidência, sobre cada valor mensal atualizado monetariamente, de juros de mora, na forma da legislação em vigor, e alertar aos responsáveis que a falta de comprovação do recolhimento de qualquer parcela importará no vencimento antecipado do saldo devedor;
9.7. encaminhar cópia desta decisão aos responsáveis, ao FNDE, para ciência, e ao Procurador-Chefe da Procuradoria da República no Estado da Bahia, para as providências cabíveis, com a informação de que o inteiro teor deste acórdão e do relatório e do voto que o fundamentam está disponível no endereço eletrônico www.tcu.gov.br/acordaos.

TCE instaurada pelo FNDE em desfavor de ex-prefeito de Paulo Afonso/BA em razão de irregularidades na aplicação dos recursos repassados para atendimento ao Programa Nacional de Apoio ao Transporte Escolar (Pnate), exercício 2015.

Primeira Câmara

Município de Paulo Afonso/BA

3. Interessados/Responsáveis:
3.1. Interessado: Fundo Nacional de Desenvolvimento da Educação - FNDE (00.378.257/0001-81)
3.2. Responsáveis: Anilton Bastos Pereira (XXX.647.135-XX) e Jose Carlos dos Santos Transportes - ME (00.405.724/0001-15)

13.1. Ministros presentes: Walton Alencar Rodrigues (Presidente), Benjamin Zymler e Jorge Oliveira (Relator).
13.2. Ministro-Substituto convocado: Augusto Sherman Cavalcanti.
13.3. Ministro-Substituto presente: Weder de Oliveira.

JORGE OLIVEIRA

Adoto como relatório a instrução do auditor da Secretaria de Controle Externo de Tomada de Contas Especial - SecexTCE (peça 46) , que contou com o endosso dos dirigentes daquela unidade (peças 47/48) e do Ministério Público junto ao TCU - MPTCU (peça 49) :
"INTRODUÇÃO
Cuidam os autos de tomada de contas especial instaurada pelo Fundo Nacional de Desenvolvimento da Educação, em desfavor de Anilton Bastos Pereira, Prefeito Municipal de Paulo Afonso/BA, na gestão 2013-2016, ante a não comprovação da regular aplicação dos recursos repassados pela União dos recursos recebidos por força do Programa Nacional de Apoio ao Transporte Escolar (Pnate) , no exercício de 2015.
HISTÓRICO
Em 6/12/2019, com fundamento na IN/TCU 71/2012, alterada pela IN/TCU 76/2016 e DN/TCU 155/2016, o Fundo Nacional de Desenvolvimento da Educação autorizou a instauração da tomada de contas especial (peça 1) . O processo foi registrado no sistema e-TCE com o número 3597/2019.
Os recursos repassados pelo FNDE ao município de Paulo Afonso - BA, no âmbito do Programa Nacional de Apoio ao Transporte Escolar (Pnate) - exercício 2015, totalizaram R$ 296.803,21 (peça 3) . 
O fundamento para a instauração da Tomada de Contas Especial, conforme consignado na matriz de responsabilização elaborada pelo tomador de contas, foi a constatação da seguinte irregularidade: 
Superfaturamento decorrente de sobrepreço na aplicação de recursos federais repassados por meio do Programa Nacional de Apoio ao Transporte Escolar (Pnate) .
O responsável arrolado na fase interna foi devidamente comunicado e, diante da ausência de justificativas suficientes para elidir a irregularidade e da não devolução dos recursos, instaurou-se a tomada de contas especial.
No relatório (peça 20) , o tomador de contas concluiu que o prejuízo importaria no valor original de R$ 80.653,84, imputando-se a responsabilidade a Anilton Bastos Pereira, Prefeito Municipal de Paulo Afonso/BA, no período de 1/1/2013 a 31/12/2016, na condição de gestor dos recursos.
Em 5/8/2020, a Controladoria-Geral da União emitiu o relatório de auditoria (peça 24) , em concordância com o relatório do tomador de contas. O certificado de auditoria e o parecer do dirigente do órgão de controle interno concluíram pela irregularidade das presentes contas (peças 25 e 26) .
Em 3/9/2020, o ministro responsável pela área atestou haver tomado conhecimento das conclusões contidas no relatório e certificado de auditoria, bem como do parecer conclusivo do dirigente do órgão de controle interno, manifestando-se pela irregularidade das contas, e determinou o encaminhamento do processo ao Tribunal de Contas da União (peça 27) .
ANÁLISE DOS PRESSUPOSTOS DE PROCEDIBILIDADE DA IN/TCU 71/2012
Avaliação de Viabilidade do Exercício do Contraditório e Ampla Defesa
Verificou-se que não houve o transcurso de mais de dez anos desde o fato gerador sem que tenha havido a notificação do responsável pela autoridade administrativa federal competente (art. 6º, inciso II, c/c art. 19 da IN/TCU 71/2012, modificada pela IN/TCU 76/2016) , uma vez que o fato gerador da irregularidade sancionada ocorreu em 4/11/2015 e o responsável foi notificado sobre a irregularidade pela autoridade administrativa competente conforme abaixo:
Anilton Bastos Pereira, por meio do ofício acostado à peça 10, recebido em 24/7/2019, conforme AR (peça 11) .
Valor de Constituição da TCE 	
Verificou-se, ainda, que o valor atualizado do débito apurado (sem juros) em 1/1/2017 é de R$ 87.420,70, e que apesar de ser inferior ao limite de R$ 100.000,00 constitui TCE em conjunto com o débito 3601/2019, do mesmo responsável cuja soma ultrapassa o valor de R$ 100.000,00, na forma estabelecida conforme os arts. 6º, § 1°, e 19 da IN/TCU 71/2012, modificada pela IN/TCU 76/2016. 
OUTROS PROCESSOS/DÉBITOS NOS SISTEMAS DO TCU COM OS MESMOS RESPONSÁVEIS
	Informa-se que foram encontrados processos no Tribunal com o mesmo responsável:
	Responsável
	Processos

	Anilton Bastos Pereira
	Processo 025.858/2020-3 - aberto, TCE instaurada pelo FNDE em razão da não comprovação da regular aplicação dos recursos repassados para atendimento ao Programa Nacional de Apoio ao Transporte Escolar (Pnate) , exercício 2014 (nº da TCE no sistema: 341/2020) 
Processo 031.397/2020-4 - aberto, TCE instaurada pelo FNDE em razão de não comprovação da regular aplicação dos recursos repassados para atendimento ao Programa Nacional de Apoio ao Transporte Escolar (Pnate) , exercício 2016 (nº da TCE no sistema: 3601/2019) 

A tomada de contas especial estava, assim, devidamente constituída e em condição de ser instruída.
Da análise dos documentos presentes nos autos, verificou-se que o Sr. Anilton Bastos Pereira, Prefeito Municipal de Paulo Afonso/BA no período de 1/1/2013 a 31/12/2016, era a pessoa responsável pela gestão e execução dos recursos federais recebidos à conta do Programa Nacional de Apoio ao Transporte Escolar (Pnate) , no exercício 2015, tendo o prazo final para apresentação da prestação de contas expirado em 28/2/2016. 
Cumpre registrar que, durante as tratativas de análise das contas, a entidade foi objeto de fiscalização por parte da então Controladoria-Geral da Unido (CGU) , resultando na elaboração do Relatório de Fiscalização nº 201700797 (peça 5) , que constatou a ocorrência de irregularidades na licitação que selecionou a empresa prestadora do serviço de transporte escolar dos alunos de Paulo Afonso/BA, por meio do Contrato nº 445/2010, firmado com a empresa José Carlos dos Santos Transportes - ME, CNPJ 00.405.724/0001-15 (Santur) , a qual atuou como mera intermediadora da prestação do serviço, em função de subcontratação integral ilegal.
A Prefeitura de Paulo Afonso pagou à referida empresa o montante de R$ 28.359.869,02 no período de 2012 a 2016. Deste total, 29% foram pagos com recursos do Fundeb, e 4% com recursos do PNATE (R$ 420.539,64) . Com base nos dados apresentados no Relatório de Fiscalização, houve superfaturamento do Contrato nº 445/2010 no valor de R$ 2.016.345,96 em 2015. Assim, considerando a proporcionalidade dos recursos federais, constatou-se que, no exercício de 2015, houve prejuízo de R$ 80.653,84 (pagos com recursos do PNATE) , em razão do Contrato nº 445/2010 ter sido prorrogado até 2016. Assim, o valor impugnado deveria ser devolvido aos cofres públicos, devidamente corrigido a partir da data da última ordem bancária creditada na conta do programa, em conformidade com o disposto no inciso I, art. 9º da Instrução Normativa nº 76/2016-TCU, uma vez que essa estimativa é a menos onerosa ao gestor faltoso, evitando assim o enriquecimento sem causa da União. 
Considerando ainda que o superfaturamento resultante de pagamento de remuneração indevida à empresa contratada pela mera intermediação de serviços decorreu de subcontratação ilegal, impôs-se como decorrência lógica a responsabilização solidária da empresa contratada, José Carlos dos Santos Transportes - ME, na medida em que figura como a principal beneficiária do débito apurado nos autos.
Destacou-se que, em casos semelhantes, o TCU tem majoritariamente decidido pela imputação do débito aos responsáveis, pois, além da irregularidade na subcontratação integral, a empresa contratada atua como mera intermediária entre a administração municipal e os reais transportadores, sem efetivamente prestar os serviços, os quais acabam ao final sendo prestados com qualidade deficiente. Confira-se, a respeito, o fragmento abaixo do Voto condutor ao Acórdão 5112/2021-TCU-Segunda Câmara, Relator Ministro Bruno Dantas:
68. Não procedem as alegações de defesa quanto a este ponto, tendo em vista que foi constatada pela Controladoria-Geral da União a ocorrência da subcontratação total do referido serviço, conforme Relatório de Demandas Externas 00206.000630/2014-81, o que é contrário ao entendimento do TCU acerca do assunto, considerando como irregular a prática, no âmbito do PNATE, de mera intermediação de empresas que subcontratam todo o objeto do contrato a prestadores de serviços residentes nas próprias localidades onde os serviços são fornecidos. Assim, constatando-se que os preços contratados são superiores aos efetivamente praticados pelos reais prestadores, configura-se a prática de sobrepreço (Acórdão 983/2012-TCU-Plenário, da relatoria do Ministro Augusto Sherman) .
 18.	Assim, na instrução inicial (peça 31) , concluiu-se pela necessidade de realização da citação dos responsáveis solidários, Anilton Bastos Pereira e empresa José Carlos dos Santos Transportes - ME, nestes termos:
a)  realizar a citação, com fundamento nos arts. 10, § 1º, e 12, incisos I e II, da Lei 8.443/1992 c/c o art. 202, incisos I e II, do RI/TCU, para que, no prazo de quinze dias, os responsáveis abaixo indicados, em decorrência das condutas praticadas, apresentem alegações de defesa e/ou recolham, aos cofres especificados, a quantia abaixo indicada, atualizada monetariamente a partir da respectiva data até o efetivo recolhimento, abatendo-se na oportunidade a quantia eventualmente ressarcida, na forma da legislação em vigor, que geraram a irregularidade demonstrada a seguir:
			Débito relacionado solidariamente ao responsável Anilton Bastos Pereira (CPF: XXX.647.135-XX) , Prefeito Municipal de Paulo Afonso/BA, no período de 1/1/2013 a 31/12/2016, na condição de gestor dos recursos, e à empresa José Carlos dos Santos Transportes - ME (CNPJ 00.405.724/0001-15) 
Irregularidade: superfaturamento decorrente de sobrepreço na aplicação de recursos federais repassados por meio do Programa Nacional de Apoio ao Transporte Escolar (Pnate) .
Evidências da irregularidade: Parecer nº 245/2019/DAESP/COPRA/CGCAP/DIFIN, presente na peça 9.
Normas infringidas: Art. 37, caput, c/c o art. 70, parágrafo único, da Constituição da República Federativa do Brasil; art. 93, do Decreto-lei 200/1967; art. 66, do Decreto 93.872/1986; art. 3º, caput, 6º, inciso IX, alínea 'f' e 26, parágrafo único, inciso III, da Lei 8.666/1993; Resolução CD/FNDE nº 5, de 28 de maio de 2015 e alterações posteriores, observando-se o disposto nas regras definidas na Portaria FNDE nº 548, de 10 de setembro de 2018.
Cofre credor: Fundo Nacional de Desenvolvimento da Educação.
Valor atualizado do débito (sem juros) em 1/6/2021: R$ 104.204,76
Responsável: Anilton Bastos Pereira (CPF XXX.647.135-XX) .
Conduta: permitir o pagamento de remuneração indevida pela mera intermediação de serviços, em razão da diferença entre os pagamentos recebidos pela empresa contratada e os valores por ela pagos a terceiros na subcontratação integral irregular. 
Nexo de causalidade: O pagamento de remuneração à empresa contratada pela mera intermediação de serviços, em razão da diferença entre os pagamentos por ela recebidos e os valores por ela pagos a terceiros é indevida e resultou em prejuízo ao erário.
Culpabilidade: não há excludentes de ilicitude, de culpabilidade e de punibilidade; é razoável supor que o responsável tinha consciência da ilicitude de sua conduta; era exigível conduta diversa da praticada, qual seja, permitir o pagamento de remuneração indevida pela mera intermediação de serviços, em razão da diferença entre os pagamentos recebidos pela empresa contratada e os valores por ela pagos a terceiros na subcontratação integral irregular.
Responsável: empresa José Carlos dos Santos Transportes - ME (00.405.724/0001-15) .
Conduta: receber o pagamento de remuneração indevida pela mera intermediação de serviços, em razão da diferença entre os pagamentos recebidos do município de Paulo Afonso/BA e os valores pagos a terceiros na subcontratação integral irregular. 
Nexo de causalidade: A remuneração pela mera intermediação de serviços, em razão da diferença entre os pagamentos recebidos do Município de Paulo Afonso/BA e os valores pagos a terceiros na subcontratação integral irregular, é indevida e resultou em prejuízo ao erário.
Culpabilidade: não há excludentes de ilicitude, de culpabilidade e de punibilidade; é razoável supor que o responsável tinha consciência da ilicitude de sua conduta; era exigível conduta diversa da praticada, qual seja, receber o pagamento de remuneração indevida pela mera intermediação de serviços, em razão da diferença entre os pagamentos recebidos do município de Paulo Afonso/BA e os valores pagos a terceiros na subcontratação integral irregular. 
	Data de ocorrência
	Valor histórico (R$) 

	4/11/2015
	80.653,84

                   Valor atualizado do débito (sem juros) em 1/6/2021: R$ 104.204,76b) informar aos responsáveis que, caso venham a ser condenados pelo Tribunal, os débitos ora apurados serão acrescidos de juros de mora, nos termos do § 1º do art. 202 do RI/TCU;
c) esclarecer aos responsáveis, em obediência ao art. 12, § 2º, da Lei 8.443/1992, e ao art. 12, inciso VI, da Resolução TCU 170/2004, que o recolhimento tempestivo do débito somente saneará o processo caso seja reconhecida a sua boa-fé e não se constate outra irregularidade nas contas; 
d) encaminhar cópia da presente instrução aos responsáveis, a fim de subsidiar a apresentação de suas alegações de defesa e/ou razões de justificativa;
e) esclarecer aos responsáveis, em obediência ao art. 12, § 3º, da Lei 8.443/1992, e ao art. 12, inciso VII, da Resolução TCU 170/2004, que o não atendimento à citação ou à audiência implicará revelia, para todos os efeitos, dando-se prosseguimento ao processo.
19.	Em cumprimento ao pronunciamento da Unidade (peça 33) , foi efetuada a citação solidária do Sr. Anilton Bastos Pereira e da empresa José Carlos dos Santos Transportes - ME, como segue:
	Ofício
	Data de Recebimento do Ofício
	Nome do Recebedor do Ofício
	Observação
	Fim do Prazo para Defesa

	29559/2021-TCU/Seproc, de 7/6/2021 (peça 37) , ao Sr. Anilton Bastos Pereira
	1/7/2021, consoante AR de peça 38
	Janete Maria da Silva 
	Ofício entregue no endereço do responsável
	16/7/2021

	29560/2021-TCU/Seproc, de 7/6/2021 (peça 36) , a José Carlos dos Santos Transportes - ME
			Ofício devolvido como 'ausente' (peça 39) 
	
	44230/2021-TCU/Seproc, de 8/8/2021 (peça 41) , a José Carlos dos Santos Transportes - ME
			Ofício devolvido como 'ausente' (peça 44) 
	
	44229/2021-TCU/Seproc, de 8/8/2021 (peça 42) , a José Carlos dos Santos Transportes - ME
	20/8/2021, consoante AR de peça 43
	Alisson Alcântara
	Ofício entregue no endereço do responsável
	6/9/2021

Transcorrido o prazo regimental, os responsáveis permaneceram silentes, devendo ser considerados revéis, nos termos do art. 12, § 3º, da Lei 8.443/1992.
EXAME TÉCNICO			
Da validade das notificações
Preliminarmente, cumpre tecer breves considerações sobre a forma como são realizadas as comunicações processuais no TCU. A esse respeito, destacam-se o art. 179, do Regimento Interno do TCU (Resolução 155, de 4/12/2002) e o art. 4º, inciso III, § 1º, da Resolução TCU 170, de 30 de junho de 2004, in verbis:
Art. 179. A citação, a audiência ou a notificação, bem como a comunicação de diligência, farse-ão:
I - mediante ciência da parte, efetivada por servidor designado, por meio eletrônico, fac-símile, telegrama ou qualquer outra forma, desde que fique confirmada inequivocamente a entrega da comunicação ao destinatário;
II - mediante carta registrada, com aviso de recebimento que comprove a entrega no endereço do destinatário;
III - por edital publicado no Diário Oficial da União, quando o seu destinatário não for localizado
 (...) 
Art. 3º As comunicações serão dirigidas ao responsável, ou ao interessado, ou ao dirigente de órgão ou entidade, ou ao representante legal ou ao procurador constituído nos autos, com poderes expressos no mandato para esse fim, por meio de:
I - correio eletrônico, fac-símile ou telegrama;
II - servidor designado;
III - carta registrada, com aviso de recebimento;
IV - edital publicado no Diário Oficial da União, quando o seu destinatário não for localizado, nas hipóteses em que seja necessário o exercício de defesa'.
Art. 4º. Consideram-se entregues as comunicações:
I - efetivadas conforme disposto nos incisos I e II do artigo anterior, mediante confirmação da ciência do destinatário;
II - realizadas na forma prevista no inciso III do artigo anterior, com o retorno do aviso de recebimento, entregue comprovadamente no endereço do destinatário;
III - na data de publicação do edital no Diário Oficial da União, quando realizadas na forma prevista no inciso IV do artigo anterior.
§ 1º O endereço do destinatário deverá ser previamente confirmado mediante consulta aos sistemas disponíveis ao Tribunal ou a outros meios de informação, a qual deverá ser juntada ao respectivo processo.
 (...) 
Portanto, temos que a validade da citação via postal não depende de que o aviso de recebimento seja assinado pelo próprio destinatário da comunicação, o que dispensa, no caso em tela, a entrega do AR em 'mãos próprias'. A exigência da norma é no sentido de o Tribunal verificar se a correspondência foi entregue no endereço correto, residindo aqui a necessidade de certeza inequívoca. 
Não é outra a orientação da jurisprudência do TCU, conforme se verifica dos julgados a seguir transcritos:
São válidas as comunicações processuais entregues, mediante carta registrada, no endereço correto do responsável, não havendo necessidade de que o recebimento seja feito por ele próprio (Acórdão 3648/2013-TCU-Segunda Câmara, Relator Ministro JOSÉ JORGE) ;
É prescindível a entrega pessoal das comunicações pelo TCU, razão pela qual não há necessidade de que o aviso de recebimento seja assinado pelo próprio destinatário. Entregandose a correspondência no endereço correto do destinatário, presume-se o recebimento da citação. (Acórdão 1019/2008-TCU-Plenário, Relator Ministro BENJAMIN ZYMLER) ;
As comunicações do TCU, inclusive as citações, deverão ser realizadas mediante Aviso de Recebimento - AR, via Empresa Brasileira de Correios e Telégrafos, bastando para sua validade que se demonstre que a correspondência foi entregue no endereço correto. (Acórdão 1526/2007-TCU-Plenário, Relator Ministro AROLDO CEDRAZ) .
A validade do critério de comunicação processual do TCU foi referendada pelo Supremo Tribunal Federal, nos termos do julgamento do MS-AGR 25.816/DF, por meio do qual se afirmou a desnecessidade da ciência pessoal do interessado, entendendo-se suficiente a comprovação da entrega do 'AR' no endereço do destinatário:
EMENTA: AGRAVO REGIMENTAL. MANDADO DE SEGURANÇA. DESNECESSIDADE DE INTIMAÇÃO PESSOAL DAS DECISÕES DO TRIBUNAL DE CONTAS DA UNIÃO. ART. 179 DO REGIMENTO INTERNO DO TCU. INTIMAÇÃO DO ATO IMPUGNADO POR CARTA REGISTRADA, INICIADO O PRAZO DO ART. 18 DA LEI nº 1.533/51 DA DATA CONSTANTE DO AVISO DE RECEBIMENTO. DECADÊNCIA RECONHECIDA. AGRAVO IMPROVIDO.
O envio de carta registrada com aviso de recebimento está expressamente enumerado entre os meios de comunicação de que dispõe o Tribunal de Contas da União para proceder às suas intimações.
O inciso II do art. 179 do Regimento Interno do TCU é claro ao exigir apenas a comprovação da entrega no endereço do destinatário, bastando o aviso de recebimento simples.
No caso vertente, os ofícios de citação dos responsáveis foram encaminhados aos endereços constantes das bases de dados CPF e CNPJ da Receita Federal (peças 34 e 40) , e suas entregas nos mesmos ficaram comprovadas (peças 38 e 43) .
Quanto à citação da empresa contratada, vale consignar que, à peça 40, consta informação da Seproc/TCU, no sentido de que o Aviso de Recebimento enviado para o endereço da pessoa jurídica José Carlos dos Santos Transportes - ME, conforme pesquisa à base de dados do Sistema CNPJ, retornou com a indicação de não recebimento da comunicação pelo motivo 'ausente', após três tentativas de citação pelos Correios em dias e horários diferentes. Assim sendo, efetuou-se o reenvio da comunicação ao endereço utilizado anteriormente da pessoa jurídica, bem como ao endereço do seu representante legal. Quanto ao primeiro endereço, novamente o AR retornou com a indicação de destinatário 'ausente', após três tentativas de citação pelos Correios em dias e horários diferentes (peça 44) . Contudo, a comunicação processual enviada ao endereço do representante legal da contratada (Sr. José Carlos dos Santos) , segundo pesquisa à base de dados do Sistema CPF da Receita Federal, foi exitosa, eis que o AR contendo o ofício citatório retornou com aposição de ciência do recebedor (peça 43) .
Apesar de regularmente citados, os responsáveis deixaram transcorrer in albis o prazo regimental que lhes foi concedido para apresentar alegações de defesa e/ou efetuar o recolhimento do débito, motivo pelo qual se impõe o reconhecimento da revelia de que trata o art. 12, § 3º, da Lei 8.443/1992.
Deve-se observar que, nos processos do TCU, a revelia não implica a presunção de que sejam verdadeiras todas as imputações levantadas contra os responsáveis, diferentemente do que ocorre no processo civil, em que o não comparecimento do réu aos autos leva à presunção da verdade dos fatos narrados pelo autor. Dessa forma, a avaliação da responsabilidade do agente não pode prescindir da prova existente no processo ou para ela carreada.
Assim, independentemente da revelia, a avaliação da responsabilidade do agente nos processos desta Corte não prescinde dos elementos existentes nos autos ou para ele carreados, uma vez que são regidos pelo princípio da verdade material (Acórdão 163/2015-TCU-Segunda Câmara, Relator Ministro ANDRÉ DE CARVALHO; 2.685/2015 - TCU - 2ª Câmara, Relator Ministro RAIMUNDO CARREIRO; 2.801/2015 - TCU - 1ª Câmara, Relator Ministro WALTON ALENCAR RODRIGUES; 4.340/2015 - TCU - 1ª Câmara, Relator Ministro WEDER DE OLIVEIRA e 5.537/2015 - TCU - 1ª Câmara, Relator Ministro WEDER DE OLIVEIRA) . 
Entretanto, cabe destacar que, nas fases anteriores desta TCE, um dos responsáveis, Sr. Anilton Bastos Pereira, também não se manifestou quanto à irregularidade que lhe foi imputada, mantendo-se omisso, conforme registrado no Relatório de TCE (peça 20) , valendo destacar que a empresa José Carlos dos Santos Transportes - ME não havia sido responsabilizada nessa fase processual.
Adicionalmente, as irregularidades imputadas aos responsáveis estão claramente demonstradas nos autos, não sendo possível, nesta fase processual, o aproveitamento de qualquer análise de elementos em defesa do Sr. Anilton Bastos Pereira e da empresa José Carlos dos Santos Transportes - ME.
Da análise da pretensão punitiva
O instituto da prescrição da pretensão de ressarcimento ao erário, com base em decisão de tribunal de contas, é tema que vem sendo recentemente debatido no meio jurídico, e, no tocante ao entendimento proferido pelo Supremo Tribunal Federal, no julgamento do RE 636.886 (tema 899) , cabe assinalar que a decisão do STF alcança tão somente a fase judicial de título extrajudicial, não atingindo os processos de controle externo em tramitação no TCU, conforme orientação sufragada pelo Acórdão 6589/2020-TCU-Segunda Câmara, da relatoria do Ministro Raimundo Carreiro.
Aliás, da ementa do julgado do STF constou que:
'A pretensão de ressarcimento ao erário em face de agentes públicos reconhecida em acórdão de Tribunal de Contas prescreve na forma da Lei 6.830/1980 (Lei de Execução Fiscal) '.
Portanto, até o trânsito em julgado do acórdão condenatório do TCU, permanece imprescritível a pretensão de ressarcimento ao erário decorrente da instauração da tomada de contas especial, conforme Enunciado da Súmula 282 do TCU ('As ações de ressarcimento movidas pelo Estado contra os agentes causadores de danos ao erário são imprescritíveis') .
Dessa forma, identificado danos ao erário, deve-se instaurar e julgar o processo de tomada de contas especial para responsabilizar seus agentes causadores, respeitando o direito ao contraditório e à ampla defesa, independentemente de quando ocorreram os atos impugnados.
Já a pretensão punitiva do TCU, conforme Acórdão 1441/2016-TCU-Plenário, que uniformizou a jurisprudência acerca dessa questão, subordina-se ao prazo geral de prescrição indicado no art. 205 do Código Civil, que é de 10 anos, contado da data de ocorrência da irregularidade sancionada, nos termos do art. 189 do Código Civil, sendo este prazo interrompido pelo ato que ordenar a citação, a audiência ou a oitiva do responsável. Conforme o mesmo Acórdão, a ocorrência desta espécie de prescrição será aferida, independentemente de alegação da parte, em cada processo no qual haja intenção de aplicação das sanções previstas na Lei 8.443/1992.
Considerando que o ato imputado foi a não comprovação regular da aplicação dos recursos transferidos ao Município por meio do Programa Nacional de Apoio ao Transporte Escolar - PNATE, no exercício de 2015, ante o superfaturamento decorrente de sobrepreço na contratação dos serviços de transporte escolar, e que não foi possível identificar o dia em que ocorreu a despesa, o início da contagem do prazo prescricional deverá coincidir com a data de crédito da última ordem bancária, que, no presente caso, ocorreu em 4/11/2015. Sendo assim, em razão de não ter transcorrido mais de 10 anos entre esta data e a data do ato que ordenou a citação (4/6/2021 - peça 33) , constata-se que não ocorreu a prescrição da pretensão punitiva.
Em se tratando de processo em que a parte interessada não se manifestou acerca das irregularidades imputadas, não há elementos para que se possa efetivamente aferir e reconhecer a ocorrência de boa-fé na conduta do responsável, podendo este Tribunal, desde logo, proferir o julgamento de mérito pela irregularidade das contas, conforme nos termos dos §§ 2º e 6º do art. 202 do Regimento Interno do TCU (Acórdão 2064/2011-TCU-Primeira Câmara, Relator Ministro Ubiratan Aguiar; Acórdão 6182/2011-TCU-Primeira Câmara, Relator Ministro-Substituto Weder de Oliveira; Acórdão 4072/2010-TCU-Primeira Câmara, Relator Ministro Valmir Campelo; Acórdão 1189/2009-TCU-Primeira Câmara, Relator Ministro-Substituto Marcos Bemquerer; Acórdão 731/2008-TCU-Plenário, Relator Ministro Aroldo Cedraz) . 
Dessa forma, os responsáveis devem ser considerados revéis, nos termos do art. 12, §3º, da Lei 8.443/1992, devendo suas contas serem julgadas irregulares, condenando-os ao recolhimento do débito apurado e à multa prevista no art. 57 da Lei 8.443/1992.
CONCLUSÃO
A partir dos elementos constantes dos autos, foi possível verificar que os recursos repassados ao Município de Paulo Afonso/BA, no âmbito do PNATE/2015, deveriam ser gastos na gestão do Sr. Anilton Bastos Pereira, Prefeito do referido município na gestão 2013-2016.
Verificou-se também que a Controladoria-Geral da União - CGU, por meio do Relatório de Fiscalização nº 201700797 (peça 5) , constatou a ocorrência de irregularidades na licitação que selecionou a empresa prestadora do serviço de transporte escolar dos alunos do município, por meio do Contrato nº 445/2010, firmado com a empresa José Carlos dos Santos Transportes - ME, a qual atuou como mera intermediadora da prestação do serviço, em função de subcontratação integral ilegal, tendo ocorrido superfaturamento, resultante de pagamento de remuneração indevida à empresa contratada pela mera intermediação de serviços, fazendo-se assim necessária a responsabilização solidária da empresa contratada, José Carlos dos Santos Transportes - ME, na medida em que figurou como a principal beneficiária do débito apurados nos autos.
Promovida a citação solidária dos responsáveis, eles não se manifestaram.
Diante da revelia dos responsáveis e inexistindo nos autos elementos que permitam concluir pela ocorrência de boa-fé ou de outros excludentes de culpabilidade em sua conduta, propõe-se que suas contas sejam julgadas irregulares, e que o Sr. Anilton Bastos Pereira e a empresa José Carlos dos Santos Transportes - ME sejam condenados ao recolhimento do débito apurado e à multa prevista no art. 57 da Lei 8.443/1992.
PROPOSTA DE ENCAMINHAMENTO
Diante do exposto, submetem-se os presentes autos à consideração superior, propondo-se: 
a) considerar revéis, para todos os efeitos, o Sr. Anilton Bastos Pereira (CPF XXX.647.135-XX) , Prefeito Municipal de Paulo Afonso/BA na gestão 2013-2016, e a empresa José Carlos dos Santos Transportes - ME (CNPJ 00.405.724/0001-15) , dando-se prosseguimento ao processo, com fundamento no art. 12, § 3º da Lei nº 8.443/1992;
b) julgar irregulares, nos termos arts. 1º, inciso I, 16, inciso III, alíneas 'b' e 'c', da Lei 8.443/1992 c/c os arts. 19 e 23, inciso III, da mesma Lei, e com os arts. 1º, inciso I, 209, I, 210 e 214, inciso III, do Regimento Interno, as contas do Sr. Anilton Bastos Pereira (CPF XXX.647.135-XX) , Prefeito Municipal de Paulo Afonso/BA na gestão 2013-2016, e a empresa José Carlos dos Santos Transportes - ME (CNPJ 00.405.724/0001-15) , condenando-os ao pagamento da quantia a seguir especificada, atualizada monetariamente e acrescida dos juros de mora, calculados a partir das datas discriminadas até a efetiva quitação do débito, fixando-lhes o prazo de 15 (quinze) dias para que comprovem, perante o Tribunal, o recolhimento da referida quantia aos cofres do Fundo Nacional de Desenvolvimento da Educação - FNDE, nos termos do art. 23, inciso III, alínea 'a', da citada Lei c/c o art. 214, inciso III, alínea 'a', do Regimento Interno, ante irregularidades na aplicação dos recursos repassados ao Município de Paulo Afonso/BA pelo Programa Nacional de Apoio ao Transporte Escolar - PNATE, no exercício de 2015:
	Data de ocorrência
	Valor histórico (R$) 

	4/11/2015
	80.653,84

c) aplicar ao Sr. Anilton Bastos Pereira (CPF XXX.647.135-XX)  e à empresa José Carlos dos Santos Transportes - ME (CNPJ 00.405.724/0001-15)  a multa referida no art. 57 da Lei nº 8.443, de 1992, fixando-lhes o prazo de 15 (quinze) dias, a partir da notificação, para que comprovem, perante o Tribunal, seu recolhimento aos cofres do Tesouro Nacional, atualizada monetariamente desde a data deste acórdão até a data do efetivo pagamento;
d) autorizar, desde logo, a cobrança judicial das dívidas, nos termos do art. 28, inciso II, da multicitada Lei 8.443/1992, caso não atendida a notificação;
e) autorizar também  desde logo, se requerido, com fundamento no art. 26, da Lei 8.443/1992, c/c o art. 217, do Regimento Interno do TCU, o parcelamento da dívida em até 36 (trinta e seis) parcelas, incidindo sobre cada parcela, corrigida monetariamente, os correspondentes legais, fixando-lhe o prazo de quinze dias, a contar do recebimento da notificação, para comprovar perante o Tribunal o recolhimento da primeira parcela, e de trinta dias, a contar da parcela anterior, para comprovar os recolhimentos das demais parcelas, devendo incidir sobre cada valor mensal, atualizado monetariamente, os juros de mora devidos, no caso do débito, na forma prevista na legislação em vigor, alertando a responsável de que a falta de comprovação do recolhimento de qualquer parcela implicará o vencimento antecipado do saldo devedor, nos termos do art. 26, parágrafo único, da Lei 8.443/1992, c/c o art. 217, §2º, do Regimento Interno deste Tribunal;
f) enviar cópia do Acórdão a ser prolatado, bem como do Relatório e do Voto que o fundamentarem ao Chefe da Procuradoria-Geral da República na Bahia, nos termos do § 3º do art. 16 da Lei 8.443/1992 c/c o § 7º do art. 209 do Regimento Interno do TCU, para adoção das medidas cabíveis, informando-lhe que o inteiro teor da deliberação pode ser consultado no endereço www.tcu.gov.br/acordaos;
g) encaminhar cópia do Acórdão que vier a ser proferido ao Fundo Nacional de Desenvolvimento da Educação - FNDE, e aos responsáveis, para ciência, informando que a presente deliberação, acompanhada do Relatório e do Voto que a fundamenta, está disponível para a consulta no endereço www.tcu.gov.br/acordaos, além de esclarecer que, caso requerido, o TCU poderá fornecer sem custos as correspondentes cópias, de forma impressa."
	É o relatório.

não há

Subprocurador-Geral Paulo Soares Bugarin

TOMADA DE CONTAS ESPECIAL. PROGRAMA NACIONAL DE APOIO AO TRANSPORTE ESCOLAR - PNATE. NÃO COMPROVAÇÃO DA BOA E REGULAR APLICAÇÃO DOS RECURSOS. SUBCONTRATAÇÃO TOTAL DOS SERVIÇOS DE TRANSPORTE DE ALUNOS. CITAÇÃO DO EX-PREFEITO E DA EMPRESA CONTRATADA. REVELIA. CONTAS IRREGULARES. DÉBITO. MULTA.

TOMADA DE CONTAS ESPECIAL (TCE)

Secretaria de Controle Externo de Tomada de Contas Especial (SecexTCE)

Em exame tomada de contas especial instaurada pelo Fundo Nacional de Desenvolvimento da Educação - FNDE em desfavor de Anilton Bastos Pereira, ex-Prefeito de Paulo Afonso/BA (gestão 2013/2016) , devido a não comprovação da regular aplicação dos recursos repassados pela União por força do Programa Nacional de Apoio ao Transporte Escolar - Pnate, no exercício de 2015.
O objeto do Pnate é a transferência, em caráter suplementar, aos estados, ao Distrito Federal e aos municípios, de recursos financeiros destinados a custear a oferta de transporte escolar aos alunos da educação básica pública, residentes em área rural, com a finalidade de garantir o acesso à educação.
Para a consecução daquele objetivo, o FNDE transferiu à municipalidade R$ 296.803,21 no exercício de 2015 (peça 3) .
A Controladoria-Geral da União - CGU realizou fiscalização naquele município, no período de 20 a 24/03/2017, para examinar a contratação e a execução do serviço de transporte escolar referente ao deslocamento de professores, alunos, funcionários e transporte de materiais da Secretaria de Educação do município.
Em seu relatório final consta, entre outras irregularidades, a contratação de empresa para mera intermediação da prestação de serviços de transporte escolar, configurando sobrepreço (peça 5) . A fiscalização identificou que a empresa selecionada subcontratou integralmente o objeto da avença a outras pessoas físicas e jurídicas, o que contraria a legislação e a jurisprudência desta Corte.
Para cálculo do sobrepreço, a CGU identificou os valores efetivamente pagos aos prestadores de serviço subcontratados e aplicou uma taxa de bonificação e despesas indiretas - BDI de referência de 22,98%. Dessa forma, constatou um superfaturamento de R$ 2.016.345,96 na execução contratual no ano de 2015. Como a participação dos recursos do Pnate corresponde a 4% das despesas globais, o valor impugnado na prestação de contas sob análise foi de R$ 80.653,84.
O FNDE notificou o ex-Prefeito para saneamento das irregularidades ou a devolução dos recursos impugnados (peça 10) . Ante a ausência de manifestação, o Fundo instaurou a presente Tomada de Contas Especial, imputando o débito ao ex-gestor.
No âmbito deste Tribunal, a Secretaria de Controle Externo de Tomada de Contas Especial - Secex/TCE instruiu os autos e indicou a necessidade de incluir no polo passivo do processo a empresa contratada para o serviço de transporte de alunos, José Carlos dos Santos Transportes - ME.
Regulamente citados, os responsáveis mantiveram-se silentes.
Assim, a unidade técnica propõe, com a concordância do Ministério Público junto ao Tribunal - MPTCU: (i) considerar os responsáveis revéis para todos os efeitos, dando-se prosseguimento ao processo; (ii) julgar suas contas irregulares, condenando-os ao pagamento da quantia identificada, atualizada a partir da data de crédito da última ordem bancária enviada pelo FNDE ao Município; (iii) aplicar-lhes a multa prevista no art. 57 da Lei 8.443/1992.
Manifesto minha concordância com a análise empreendida pela Secex/TCE, ratificada pelo MPTCU, incorporando-a às minhas razões de decidir, no que não contrariar o presente voto.
Configurada a revelia dos responsáveis e inexistindo comprovação da boa e regular aplicação de recursos transferidos, deve-se dar seguimento ao processo, proferindo-se o julgamento com base nos elementos constantes nos autos (Acórdão 1917/2008-TCU-Segunda Câmara) .
A jurisprudência do Tribunal entende como irregular a prática, em especial no âmbito do Pnate, de mera intermediação de empresas que subcontratam todo o objeto do contrato a outros prestadores de serviços. Assim, constatando-se que os preços contratados são superiores aos efetivamente praticados pelos reais prestadores, configura-se a prática de superfaturamento (Acórdão 983/2012-TCU-Plenário e Acórdão 4808/2016-TCU-Segunda Câmara) .
O superfaturamento resultante de pagamento de remuneração indevida à empresa contratada pela mera intermediação de serviços decorrente de subcontratação ilegal impõe, como decorrência lógica, a responsabilização solidária da empresa contratada, na medida em que figura como a principal beneficiária do débito apurados nos autos (Acórdão 5112/2021-TCU-Segunda Câmara) .
Anuo à memória de cálculo elaborada pela CGU e utilizada pelo FNDE e pela Secex/TCE para quantificação do dano. Faço, contudo, uma retificação na data-base que deve ser adotada: em casos dessa natureza, ou seja, quando há o envolvimento de empresas no débito, a jurisprudência do TCU é no sentido de que devem ser utilizadas, para ambos os responsáveis, as datas referentes ao efetivo pagamento da sociedade empresária (Acórdão 551/2018 e 3.002/2021, ambos da Segunda Câmara) .
Não havendo nos autos essa informação, adoto como referência o último dia do exercício, em benefício dos responsáveis, uma vez que o valor atualizado do débito será inferior àquele pelo qual foram citados.
Acolhendo, portanto, na essência, o desfecho sugerido pela unidade especializada e pelo MPTCU, considero que as contas de Anilton Bastos Pereira e da empresa José Carlos dos Santos Transportes - ME devem ser julgadas irregulares, imputando-se-lhes o débito ora em discussão. Pertinente, também, a aplicação da multa prevista nos arts. 19 e 57 da Lei 8.443/92, cujo valor proponho seja fixado em R$ 10.000,00 (dez mil reais) .
Oportuno, ainda, nos termos do § 7° do art. 209 do Regimento Interno/TCU, encaminhar cópia do Acórdão que sobrevier à Procuradoria da República no Estado da Bahia, para a adoção das medidas de sua alçada, bem como ao Fundo Nacional de Desenvolvimento da Educação, para ciência.
Ante o exposto, VOTO pela adoção da minuta de acórdão que submeto a este Colegiado.
TCU, Sala das Sessões, em 8 de fevereiro de 2022.
JORGE OLIVEIRA 
Relator